臺灣高等法院臺南分院民事裁定　95年度抗字第373號
抗　告　人　康喜寶實業股份有限公司
法定代理人　甲　○　○
相 對 人即
債　權　人　京城商業銀行股份有限公司
法定代理人　王　全　喜
抗告人因相對人與債務人一路發建設股份有限公司間給付借款強
制執行事件，對於中華民國95年9月11日臺灣臺南地方法院93年
度執字第34564號裁定，提起抗告，本院裁定如下：
    主  文
抗告駁回。
抗告程序費用由抗告人負擔。
    理  由
一、抗告意旨略以：抗告人於民國84年1月11日與債務人一路發
    建設股份有限公司簽立工程承攬合約，承包本件系爭建物全
    部鋁門窗及木製房門、鐵捲門之工程，工程總價新台幣（下
    同）2,339,200元，於完工後均未付款。而系爭土地於84年9
    月15日被京城商業銀行股份有限公司前身台南區中小企業銀
    行（下稱台南企銀）假扣押，而系爭建物則於85年1月10日
    設定3,700萬元抵押權予台南企銀。上列工程款債務人拖延
    至88年均未付款，加上債務人曾向抗告人建築融資共積欠5
    百萬元未償還，因此債務人於89年1月10日簽立面額5百萬元
    之本票予抗告人，並承諾於89年5月5日兌現，結果屆期均未
    兌現。因此抗告人於89年6月1日聲請本票裁定在案。債務人
    乃將系爭15間建物租賃予抗告人，租賃期間自89年5月6日至
    99年5月5日，以租金來扣抵債務。抗告人之債權為民法第51
    3條之法定抵押權，加上整棟大樓被查封，因此整棟大樓之
    水電、管路、電梯及部分裝修體尚未完成，呈滯工狀態。爰
    請廢棄原裁定，並請裁定抗告人5百萬元之債權具法定抵押
    權之效力，准予強制執行並准繼續租賃使用系爭物至租賃期
    滿，且裁定本案為不點交案件等語。
二、按不動產所有人設定抵押權後，於同一不動產上固得設定地
    上權或其他權利，但其抵押權不因此而受影響。民法第866
    條定有明文；故不動產所有人於設定抵押權後，雖得依民法
    第866條之規定，復就同一不動產與第三人設定權利，但如
    於抵押權設定後與第三人訂立租賃契約而致抵押物之賣得價
    金，有所影響者，依同條之規定言之，不問其契約之成立，
    在抵押物扣押之前後，對於抵押權人亦當然不能生效；其抵
    押權人因屆期未受清償，聲請拍賣抵押物時，執行法院自可
    依法以無租賃狀態逕行強制執行 (最高法院74年台抗字第22
    7號判例及司法院院字第1446號解釋可資參照)。準此，租賃
    權得否除去，端視 (一)該租賃是否在抵押權設定後所為，
    與何時查封並無關聯；(二)有無影響抵押權所支配之抵押物
    交換價值。本件抗告人於82年9月11日將係爭不動產即坐落
    台南縣新營市○○段512之2、512之24、512之80、512之81
    地號土地，暨其上12433、12434、12435、12439、12441、1
    2442、12443、12446、12447、12448、12450、12452、1245
    3建號即門牌號碼台南縣新營市○○街52之1、52之3、52之4
    、52之2號2樓之4、3樓之3、3樓之1、3樓之4、4樓之2、4樓
    之1、四樓之4、5樓之1、6樓之3、6樓之1號之房屋設定抵押
    權予債權人，有他項權利證明書、抵押權設定契約書及土地
    、建物登記謄本附卷可徵，而抗告人係於89年5月6日始就上
    開不動產為承租，業據抗告人自承在卷，則抗告人之租賃權
    係在系爭不動產設定抵押權後所為，自屬明確無誤。至於該
    租賃權係在上開不動產查封前或查封後所為，則無關緊要。
三、次按強制執行法第98條第2項亦規定，不動產之租賃關係發
    生於設定抵押權之後，並對抵押權有影響者，經執行法院除
    去者，不隨同移轉；蓋因抵押權為擔保物權，抵押人於設定
    抵押權之後，法律固允許用益權 (如租賃權、使用借貸權)
    之存在，但如影響抵押權所支配之抵押物交換價值時，對於
    抵押權人不生效力；換言之，事後之用益物權如使抵押物價
    值減少，致拍賣所得之價金，有不足以清償所擔保之債權之
    虞時，抵押權即得聲請除去該項權利，而執行法院亦得依職
    權為之，以抵押物無負擔之方式拍賣；再抵押人於抵押權設
    定後，與第三人訂立租約，則拍賣之標的物，為第三人占有
    中，法院即不予點交且註明於拍賣公告中，則拍定人須承擔
    前手與第三人之租賃關係，且無法現實占有使用標的之房屋
    土地，勢將影響標的購買之意願，此為眾所週知之事實；是
    如有此情事，常經多次拍賣無人應買，則拍賣之價格亦將節
    節降低，甚至因無人應買而依強制執行法第95條規定視為撤
    回該不動產之執行，勢將影響抵押權人之受益權利甚大，執
    行法院自有依聲請或職權除去該租賃關係而為拍賣之必要性
    。本件執行標的物之租賃既成立於抵押權設定後，又於95年
    7月28日，以最低價2,446萬元實施第一次拍賣，因無人應買
    ，勢須減價再拍賣，有拍賣筆錄在卷可稽，足證上開租賃關
    係之存在，已影響出價購買之意願，而足以影響債權人抵押
    權之受償權利，自有除去上開租賃關係之必要。抗告人抗告
    意旨雖又主張其對債務人有法定抵押權存在，係以租金扣抵
    法定抵押權債權云云，惟查法定抵押權之確認及實行有其一
    定之程序，抗告人應另行取得執行名義，始得實行法定抵押
    權，非本件抗告程序所能審酌，是以抗告人此部分之抗辯，
    並不足採。綜上，原裁定除去抗告人之租賃權後拍賣，依法
    有據。抗告意旨指摘原裁不當求予廢棄，為無理由，應予駁
    回。
四、據上論結，本件抗告為無理由，爰依強制執行法第30條之1
    、民事訴松法第95條、第78條、第449條第1項、第495條之
    1第1項之規定，裁定如主文。
中　　華　　民　　國　　96　　年　　1　　月　　23　　日
                    民事第四庭  審判長法　官    王惠一
　　　　　　　　　　　      　　　　　法　官    王浦傑
　　　　　　　　　　　      　　　　　法　官    蘇重信
上為正本係照原本作成。
如不服本裁定，僅得於收受本裁定正本送達後10日內以適用法規
顯有錯誤為理由，向本院提出再抗告狀（須附繕本）依法應繳納
抗告費新台幣1千元，並委任律師為訴訟代理人，經本院許可後
始可再抗告於最高法院。
中　　華　　民　　國　　96　　年　　1 　　月　　23　　日
                                      書記官    黃文生
【附記】
民事訴訟法第495條之1第2項準用同法第466條之1第1、2項規定
：
(1)對於第二審判決上訴，上訴人應委任律師為訴訟代理人。但上
  訴人或其法定代理人具有律師資格者，不在此限。
(2)上訴人之配偶、三親等內之血親、二親等內之姻親，或上訴人
  為法人、中央或地方機關時，其所屬專任人員具有律師資格並
  經法院認為適當者，亦得為第三審訴訟代理人。
民事訴訟法第466條之2：
上訴人無資力委任訴訟代理人者，得依訴訟救助之規定，聲請第
三審法院為之選任律師為其訴訟代理人。
